【裁判字號】    99,事聲,33
【裁判日期】    990519
【裁判案由】    聲明異議（消債）
【裁判全文】
臺灣嘉義地方法院民事裁定              99年度事聲字第33號
異  議  人
即  債權人  萬泰商業銀行股份有限公司
法定代理人  戊○○
代  理  人  甲○○
異  議  人
即  債權人  國泰世華商業銀行股份有限公司
法定代理人  丁○○
代  理  人  丙○○
相  對  人  乙○○
代  理  人  林春發律師
上列當事人間因消費者債務清理事件，異議人對本院司法事務官
民國99年4月14日97年度執消債更字第49號裁定聲明異議，本院
裁定如下：
  主  文
異議駁回。
異議程序費用由異議人負擔。
  理  由
一按關於更生或清算之程序，除本條例別有規定外，準用民事訴
  訟法之規定，消費者債務清理條例第15條定有明文。次按司法
  事務官處理事件所為之處分，與法院所為者有同一之效力。當
  事人對於司法事務官處理事件所為之終局處分，得於處分送達
  後10日之不變期間內，以書狀向司法事務官提出異議。司法事
  務官認前項異議有理由時，應另為適當之處分；認異議為無理
  由者，應送請法院裁定之。法院認第一項之異議為有理由時，
  應為適當之裁定；認異議為無理由者，應以裁定駁回之。民事
  訴訟法第240條之3、第240之4條亦分別定有明文。本件異議人
  係對於本院民事執行處司法事務官所為裁定聲明異議，經司法
  事務官認其異議無理由而送請本院為裁定，核與上開條文規定
  相符，先予敘明。
二本件異議人萬泰商業銀行股份有限公司（下稱萬泰銀行）異議
  意旨略以：債務人現年48歲，依勞動基準法強制退休年齡65歲
  計算，尚有17年之工作年限，倘債務人於積欠龐大債務後，長
  期卻僅以每月賺取微薄之新臺幣（下同）16,500元薪資而滿足
  ，顯見其根本未盡全力於償還債務，債務人是否有努力增裕收
  入而盡最大還款誠意，實已明顯可見。消費者債務清理條例成
  立之宗旨，係為使不幸陷入債務之人得以有重生機會，並非讓
  債務人於身體健康無虞之下，卻以消極不戮力工作之態度，欲
  藉此條例獲免責利益，雖更生方案公允與否不應以清償成數為
  唯一考量，惟債權人認為此對負有欠款卻不戮力工作之人絕不
  適用，反觀提高清償成數，除可讓債務人為過往之過度消費或
  不當理財行為負起相當之責任外，亦勢將能更符合社會大眾之
  期待。又債務人既負債大於資產，食衣住行本應較一般人節約
  支出，自應以行政院主計處公布之99年臺灣省每人每月之最低
  生活標準9,829元作為計算標準，蓋消費者債務清理條例之立
  法精神，並非維持債務人過去慣有之寬裕生活，而係重新檢視
  消費行為撙節支出，故債務人既已有不能清償之事由，生活消
  費程度自應受有限制，每月生活開支自不能與一般人等量齊觀
  ，除有絕對必要性之出外，自當縮衣節食、刻苦生活，優先誠
  實履行清償債務之責，超過最低生活標準部分之生活支出，即
  非屬必要。故先不論債務人是否應再增加收入，而以債務人現
  有每月薪資16,500元，扣除每月必要支出9,829元，則每月可
  償債金額應可為6,783元，而非5,612元之金額，債務人實有能
  力可清償至少52.22％之債務等語。另異議人國泰世華商業銀
  行股份有限公司異議意旨則以：依消費者債務清理條例第64條
  第1項規定，債務人需有固定收入或薪資來源，法院始得逕以
  認可，本件開始更生之裁定及收入狀況報告書，皆載明「債務
  人打零工，每月收入不穩定」，且債務人於97年10月15日調查
  程序中自陳「其目前在竹崎鄉為果農摘水果打零工，打零工1
  天1,000元，現在打零工的果農沒有固定。」，顯然債務人目
  前並無固定、繼續性之薪資收入，債權人認原裁定依前開規定
  逕以認可，實有疑慮，似消費者債務清理條例第60條書面可決
  ，方為可行，為此依法聲明異議等語。
三按債務人有薪資、執行業務所得或其他固定收入，法院認更生
  方案之條件公允者，得不經債權人會議可決，逕依債務人之聲
  請或依職權以裁定認可更生方案，消費者債務清理條例第64條
  第1項定有明文。次按消費者債務清理條例之制定，乃為使負
  債務之消費者得依本條例所定程序清理其債務，保障債權人之
  公平受償，以謀求消費者經濟生活之更生，故除有本條例第63
  條第1項、第64條第2項所定之情形外，法院得斟酌裁量認可更
  生方案。又更生方案之條件是否公允，必須斟酌債務人之收入
  、積欠債務之緣由、生活支出，及其所提更生方案是否使債權
  人受償金額不致過低等情。
四經查：
(一)本院裁准債務人開始更生程序後，債務人提出更生方案，以其
  每月收入16,000元，扣除其每月必要支出11,448元後，以剩餘
  其中4,500元作為每月（期）更生還款金額，清償期為8年（共
  96期），總清償金額432,000元，清償成數達25.46﹪，本院司
  法事務官以該更生方案係公允適當且可行，予以認可。
(二)異議人雖主張上情，然查：
1.債務人係打零工，幫果農採收水果、有時在自助餐店工作，為
  債務人所自陳，足見債務人已盡力增加收入以償債務，另債務
  人名下股票已經債務人處分，並於更生方案中分配予債權人。
  又債務人之更生方案應否准許，係以是否公允為斷，而所謂公
  允，應審酌債權人與債務人之利益衡平、債務人之償債能力與
  清償誠意以及社會公益等因素為綜合判斷，非以還款成數為絕
  對標準。另債務人於更生方案履行中是否有增加收入之可能，
  並非消債條例第63條、第64條所定得否認可更生方案之理由，
  債務人得否兼職抑或以其他方式增加收入，須視原工作性質、
  經濟景氣等等諸多因素而定，均屬無法確定之情事，且債務人
  縱得以其他方式增加收入，然能否於長達6年或8年之履行期間
  持續不間斷，亦非無疑。更生方案課以債務人須額外兼職以增
  加收入，非但債務人未必有履行能力，且該額外兼職之工作及
  收入亦未必能在履行期間內持續不斷，屆時勢必影響更生方案
  之履行，對債權人權益及債務人經濟生活之重建影響甚鉅，自
  非允當。
2.異議人雖主張應以99年臺灣省每人每月之最低生活標準9,829
  元作為計算標準。然所謂最低生活費，依社會救助法第4條第3
  項之規定，係中央、直轄市主管機關參照中央主計機關所公布
  當地區最近1年平均每人消費支出60﹪所訂定，其目的係為供
  直轄市、縣（市）主管機關審核申請社會救助者是否符合同條
  第1項所謂之低收入戶，以照顧低收入者並協助其自立。因之
  ，不僅低收入戶所得申請生活扶助之程度，依同法第10、11條
  之規定，係由直轄市、縣（市）主管機關派員調查申請人家庭
  環境、經濟狀況等項目後核定，且其所得受領之現金給付亦由
  中央、直轄市主管機關依收入差別訂定之，從而「最低生活費
  標準」並非低收入戶實際生活扶助之金額（最高行政法院93年
  度判字第747號判決意旨可資參照）。是以，於判斷債務人更
  生方案中生活必要支出之程度及其金額，自不宜一概僅以前揭
  最低生活費為度，仍須考量各債務人實際生活所需，始與更生
  程序係為謀債務人經濟生活重建之目的無違。本件更生方案所
  列債務人每月支出為租金（含水電瓦斯）5,320元、膳食4,500
  元、交通費500元、漁保及健保422元。經核債務人每月支出其
  三餐4,500元，且債務人名下並無房屋，有租屋之必要，其主
  張每月租金租金（含水電瓦斯）5,320元，均屬合理。又債務
  人從事打零工，每月交通支出500元，另支出漁保、健保費422
  元，亦屬適當。是債務人所列金額及支出未逾一般最低生活之
  標準，尚屬可採。
3.債務人擔任洗碗工、採收水果等零工，按日計酬，僅採收水果
  因具季節性，固較不穩定，此為債務人所自陳（見98年8月10
  日陳報狀），其雖未提出薪資證明為佐，然審酌債務人如虛報
  收入，除導致後續無法履行協商方案而轉換為清算程序外，亦
  可能該當不免責事由，如此顯與債務人聲請更生欲擺脫經濟困
  境之目的有違，是應認債務人主張為可採，異議人此部分指摘
  ，尚屬無據。再者，更生程序係債務人依其所提更生方案履行
  ，除明顯無法籌措資金履行或履行條件與收入顯不相當外，尚
  非無履行之可能，況如債務人未能於約定還款期間持續依更生
  條件履行，依消費者債務清理條例第74條之規定，債權人得以
  更生方案為執行名義，聲請對債務人為強制執行，法院並得依
  職權裁定開始清算程序，且依消費者債務清理條例第73條規定
  之反面解釋，除另有規定外，債權人之債權並不消滅，依同條
  例第79條規定，其原有債權亦不受影響。反之，如更生方案不
  予認可，依上開條例規定唯有開始進行清算程序，而債務人名
  下並無財產構成清算財團，反致使其債權人一無所得，對債權
  人同屬不利尤甚，附此敘明。
4.此外，本件又查無消費者債務清理條例第63條第1項或同條例
  64條第2項所定不應或不得認可更生方案之消極事由存在。則
  原裁定審酌前情，認債務人所提更生方案確屬公允、適當、可
  行，而逕依同條例第64條第1項裁定予以認可債務人所提更生
  方案，並依同條例第62條第2項酌定其生活限制，經核並無不
  合，異議人執前詞指摘原裁定不當，求予廢棄，為無理由，應
  予駁回。
五依民事訴訟法第240條之4第3項、第95條、第78條，裁定如主
  文。
中    華    民    國     99    年    5    月    19    日
                  民事第三庭   法  官  蘇雅慧
上為正本係照原本作成。
如不服本裁定，應於裁定送達後10日內，以書狀向本院提出抗告
，並繳納抗告費新臺幣1,000元。
中    華    民    國     99    年    5    月    19    日
                               書記官  劉昀匊

司法院資訊處製作；財團法人民間司法改革基金會備份。
